【裁判字號】    95,婚,524
【裁判日期】    950809
【裁判案由】    離婚
【裁判全文】
臺灣臺中地方法院民事判決               95年度婚字第524號
原      告  甲○○
訴訟代理人  張慶達律師
被      告  丙○○
上列當事人間離婚事件，本院於民國九十五年七月二十六日言詞
辯論終結，判決如下：
    主      文
原告之訴駁回。
訴訟費用由原告負擔。
    事實及理由
壹、原告主張：兩造於民國六十七年間結婚，育有乙○○、丁○
    ○、謝秀萍、謝佳娜四人。婚後初尚和睦，原告生兒育女，
    克盡人母之責，惟好景不常，被告遇事不順，即對原告暴力
    相加，並阻止小孩與原告親近，造成母子關係疏離。因被告
    之惡行，及疑神疑鬼個性，造成夫妻關係不佳，兩造約自八
    十年間，即過著有名無實之夫妻生活。另原告對於被告之惡
    劣行徑，暫予隱忍，利用時間就讀補校，充實學識，有空檔
    即擔任學校或慈善團體義工，建立良好之人際關係，並有正
    當工作，且自八十六年三月起擔任土風舞隊班長，為該隊計
    帳，負責盡職。然被告知道原告之知識見聞漸廣，心裡焦慮
    不安，為恐日後難以馴服，而門牌號碼臺中縣大里市○○路
    ○段四七六號房屋猶在原告名下所有，惶恐不安之餘，屢對
    原告提要塗銷上述原告之不動產所有權人之名義，原告未允
    即爭執不休，遂藉口原告罹患精神疾病，強送原告至賢德醫
    院、衛生署草屯療養院治療，幸經親友解危，原告始從上述
    醫院解脫。而原告未肯始休，將原告送進精神病院取得之診
    斷證明書，聲請本院宣告原告為禁治產人，嗣經承審法院明
    查駁回其聲請，被告為取得不動產所有權，竟以前揭侮辱原
    告人格之手段，致原告精神痛苦萬分，原告無法再與被告共
    同生活，原告對兩造婚姻亦不再抱有任何期待，兩造婚姻已
    生重大裂痕，在客觀上已達難以繼續維持或回復婚姻之希望
    ，而造成難以維持婚姻之源，係因被告前揭行為所致，此實
    可歸責於被告。為此依民法第一千零五十二條第一項第三款
    及第二項規定請求准予離婚。並聲明：被告應與原告離婚。
貳、被告則以：兩造婚姻關係現仍存續中，約於七十七年八月間
    ，被告之母謝洪尾不幸逝世，適巧三女謝佳娜亦於當時出生
    ，原告悲喜交集，心裡遭受鉅創，加以處理喪事、照顧嬰幼
    子女，事務繁雜之下，竟出現精神異常狀況，常徹夜不眠，
    逕自喃喃自語至天明，不時疑心有人欲加害於她、有人跟蹤
    她、有鬼在側等驚人之語，脾氣亦容易暴躁，且時有將冰箱
    中之食物取出，至食物酸敗後又放回之舉動，被告及家人近
    一、二十年來雖到處就醫治療、求神問卜，仍無法治癒，嗣
    經當地衛生所派員評估，並請警察機關協助，於九十年七月
    至同年九月，將原告送往賢德醫院住院治療，經醫師診斷結
    果，原告患有疑似妄想症，再於九十一年四月十日至同年同
    十八日，送往衛生署草屯療養院治療，亦經醫師診斷結果，
    原告患有疑似精神分裂症，惟因原告未肯配合醫師治療，因
    此迄今異常狀況並未根絕。期間，原告因精神疾病，曾於八
    十六年間遭損友哄騙在他人支票背書達新臺幣（下同）四十
    萬元，嗣發票人不為支付，被告只得代為清償，另於八十七
    年間未告知被告，竟將登記其名下之不動產向銀行貸款三百
    五十萬元花用一空，復經銀行聲請強制執行在案，終賴被告
    與銀行接洽，代為清償。兩造家境由是拮据，而近年來銀行
    在不加重原先契約條件下，多次要求原告更換契約，惟原告
    均不予理會，經常口中喃喃自語，直嚷著要讓全家無屋可住
    ，是因原告確有種種不合情理之行止，亦不願延醫診治，雖
    經聲請本院宣告禁治產，惟因未達精神耗弱及心神喪失之法
    律要件，而經本院駁回在案，然原告之行為確實異於常人，
    為恐其行為無法自行負責，在外受他人欺侮，始有上開聲請
    宣告禁治產之舉等語。並聲明：原告之訴駁回。
參、兩造不爭執之事實
（一）兩造現婚姻關係存續中。
（二）原告曾因疑似精神分裂症，於賢德醫院、草屯療養院各住
      院乙週左右。
（三）被告曾於九十四年八月十九日以原告患有精神分裂症為由
      ，向本院聲請宣告禁治產，經本院以九十四年度禁字第二
      一五號駁回在案。
（四）原告自八十八年起就讀國中補校，九十年間畢業後，復就
      讀台中高農補校，於九十四年間畢業，在校期間又領有品
      學兼優獎狀、勤學獎，成績又在中上，且擔任台中縣大里
      高中義工、台中縣守望相助巡守人員、大里市合歡功福德
      宮頌經團榮譽頌經禮生、社團法人中華民國婦女總會會員
      、擔任土風舞隊記帳工作等。
肆、法院之判斷
一、關於被告之暴力行為：
    原告主張兩造婚後，被告如遇事不順，即對原告暴力相加，
    並阻止小孩與原告親近，造成母子關係疏離等語，惟未據原
    告舉證以實其說。被告則以原告是七十七年八月間因婆婆過
    世及三女謝佳娜出生，悲喜交集下，精神異常，生活出現異
    於常人之舉，患有精神分裂症，並據提出賢德醫院、衛生署
    草屯療養院診斷證明書均影本各乙份為證。且證人即兩造之
    子女乙○○及丁○○均到庭證述，被告未曾對原告施以暴力
    行為（本院九十五年七月二十六日言詞辯論筆錄參照）。徵
    之婚姻及家庭生活有其私密之特性，常為外人無法以感官察
    知之情況下為之，僅有營共同生活之家屬，因關係密切、契
    合，較外人能以其感官察知。而觀之證人乙○○及丁○○為
    兩造之子女，誼屬至親，又與兩造共同生活，苟非有此事實
    ，衡情應不致於杜撰誣陷被告前揭事實，亦無維護對造之必
    要。是證人乙○○及丁○○所為之證言應堪可採。從而，原
    告主張兩造婚後，被告如遇事不順，即對原告暴力相加，並
    阻止小孩與原告親近，造成母子關係疏離等云云，並無足採
    。
二、關於被告為取得不動產，捏造原告罹患精神疾病，強送原告
    至賢德醫院、衛生署草屯療養院治療，並向本院聲請宣告原
    告為禁治產人乙情：
（一）關於原告行為是否異於常人：證人乙○○證述「我母親自
      謝佳娜出生開始，就有精神的疾病，我們有到高雄去拜拜
      ，我有見過家裡貼符咒及看她喝符水等事情」「我母親曾
      經把花盆從三樓往樓下丟，也會從冰箱拿菜出來，沒煮又
      放回去，也曾拿剪刀把我父親的衣服、襪子剪破」等語（
      本院九十五年七月二十六日言詞辯論筆錄參照）。另證人
      丁○○亦陳述：「大致如我姊姊所講（即證人乙○○），
      我父親曾有一次到軍中同梯朋友家幫忙裝電燈，有喝點酒
      晚歸，我母親不知其所在，竟然拿她自己解出的大便到父
      親朋友家丟擲，我母親曾經貸款買壹台車，但開沒多久後
      ，就拿去當舖典當，應該是她沒錢，我從沒有看過我父親
      對我母親暴力、辱罵，我們小孩有時為了我媽媽好跟她溝
      通，但她都認為我們是我父親派來的，她都不願意聽」等
      語（同前筆錄參照）。綜上所述，固不足認原告精神異常
      、有精神分裂或精神官能症等狀，惟原告之行止，較之他
      人確較激進，應堪無疑。
（二）原告則主張被告知道原告之知識見聞漸廣，心裡焦慮不安
      ，為恐日後難以馴服，而坐落門牌號碼臺中縣大里市○○
      路○段四七六號房屋猶在原告名下所有，惶恐不安之餘，
      屢對原告提要塗銷上述原告之不動產所有權人之名義，原
      告未允即爭執不休，遂藉口原告罹患精神疾病，強送原告
      至賢德醫院、衛生署草屯療養院治療，並聲請本院宣告原
      告為禁治產人等語。被告則以原告罹患精神疾病，係經當
      地衛生所派員評估，並請警察局之協助，於九十年七月至
      同年九月，將原告送往賢德醫院住院治療，經醫師診斷結
      果，原告患有疑似妄想症，再於九十一年四月十日至同年
      同十八日，送往衛生署草屯療養院治療，亦經醫師診斷結
      果，原告患有疑似精神分裂症等語，業據原告提出前揭診
      斷證明書二紙為證。而證人乙○○及丁○○均到庭指明原
      告之行為確異於常人，致原告之家屬，包括其配偶被告及
      其子女等人，均認被告「可能」罹患精神疾病。又證人乙
      ○○證述：「我父親打電話去鄉公所問，對方回答請帶我
      母親去就醫，我們家人在向衛生所、社會局瞭解後，全家
      決定把她帶去醫院治療，我母親在賢德醫院治療中，我外
      婆接到我母親的通知，就到醫院把她帶出來沒有繼續治療
      」等語（同前筆錄參照），另證人丁○○證述：「我母親
      會去就醫是因為我們家人都認為她有問題，所以希望她能
      到醫院治療，送醫院時是我陪同她上救護車到醫院的」等
      語（同前筆錄參照），顯見原告遭被告強行帶往診斷係經
      全家人之共識，且經有關機關協助，始行帶原告前往診治
      。
（三）原告復以其自八十八年起就讀國中補校，九十年間畢業後
      ，復就讀台中高農補校，於九十四年間畢業，在校期間又
      領有品學兼優獎狀、勤學獎，成績又在中上，且擔任台中
      縣大里高中義工、台中縣守望相助巡守人員、大里市合歡
      功福德宮頌經團榮譽頌經禮生、社團法人中華民國婦女總
      會會員、擔任土風舞隊記帳工作等情，並據提出有畢業證
      書、狀狀、成績通知單、義工證書、巡守人員服務證、聘
      書、會員證、記帳資料等附卷可稽。另經本院依職權調閱
      九十四年禁字第二一五號宣告禁治產等事件，原審於鑑定
      人前鑑定原告，原告就原審所為之訊問，諸如其年籍、父
      母年籍姓名、向銀行貸款之數額、目的、繳付本利來源、
      至草屯治療經過、就讀學校目的等事，均能正確回答。另
      參酌鑑定醫師之鑑定意見表示：相對人為一位疑似精神分
      裂症及妄想症之患者，目前住在家中，一般日常生活及自
      我照顧皆可自行完成，且社會職業功能無明顯障礙，認知
      功能方面亦同，又拒絕智力測驗及精神理學檢查，無法據
      以判斷其處理自身事務之能力是否有缺失。目前相對人之
      精神狀態無法判斷為有障礙之程度，未達精神耗弱或心神
      喪失程度等語，有精神狀況鑑定書乙份附於該卷宗在卷可
      稽。是依前揭事證，被告於九十四年間請求宣告禁治產乙
      情，固經原審駁回。惟查原告確經醫院醫師診斷「疑似精
      神分裂症」之病症，因僅止於「疑似」，且拒絕配合智力
      測驗、精神病理學檢查，難認確有精神分裂症，加以生活
      能自理，社會職業功能無明顯障礙，致未宣告為禁治產人
      。然人類之心理狀態依醫學上之分類，症狀繁雜、分類細
      膩，如憂鬱症、躁鬱症、恐慌症、精神分裂、具幻想、幻
      聽或具暴力傾向與否等等，尚與法律上分類，僅有精神耗
      弱及心神喪失兩種為判斷有別，且權衡依據係以「受禁治
      產人生活究否自理、社會職業功能有無明顯障礙及意思自
      由是否健全」為其決定要件，是以，原告有前開行為，固
      不足以達宣告禁治產人之境地，亦難以否認確經賢德醫院
      、草屯療養院醫師判斷「疑似精神分裂症之症狀」。復核
      證人所述，原告係經家人全體同意，經當地衛生所派員評
      估，並請警察局之協助，於九十年七月至同年九月，將原
      告送往賢德醫院住院治療，再於九十一年四月十日至同年
      同十八日，送往衛生署草屯療養院治療，綜上所述，被告
      上開行為，難認有何不當之處。
三、關於兩造自八十年間起即過著有名無實之生活部分。
（一）原告主張兩造於八十年間即過著有名無實之生活，為被告
      所否認，復未能舉證（本院九十五年七月二十六日言詞辯
      論筆錄參照）。被告則以，兩造有時會同房，有時不同房
      ，都是隨原告高興，從九十四年十一月二十一日辦理禁治
      產鑑定後就不再同房等語置辯。查證人乙○○到庭證述：
      「我父母都有同房，我母親的衣服還是放在他們的房間裡
      面，我母親有時會睡地上，有時會坐在客廳看電視看整夜
      ，沒進去房間」等語（同前筆錄參照）。原告主張兩造於
      八十年間即過著有名無實之生活尚無足採，而九十四年十
      一月二十一日以後，原告因被告聲請宣告禁治產而認人格
      受辱，而無法與被告和睦共處，主動分房，然則被告為禁
      治產宣告，係因原告前揭異於常人行為遭家人及衛生所人
      員質疑，被告始有聲請宣告禁治產之舉，難認被告有何不
      當。
（二）再者原告於八十六年間遭友哄騙在他人支票背書達四十萬
      元，嗣後發票人不為支付，被告只得代為清償，另於八十
      七年間未告知被告，竟將登記其名下之不動產向銀行貸款
      三百五十萬元花用一空，嗣經銀行聲請強制執行，亦經被
      告與銀行接洽，代為清償等情，亦經原告到庭自承無訛（
      本院九十五年七月二十六日言詞辯論筆錄第三、七頁參照
      ），另經子女乙○○證述：「至於五燈獎的招牌收入是我
      母親在收的，後來是承租人要退租，我母親沒有返還押金
      ，承租人到我們家請求返還賠償。我父親曾經找我大阿姨
      要跟我母親溝通，但是後來他們都不管，只會來家裡借錢
      ，但不理我們的家務事」「我認為我父母沒有必要離婚，
      而且如果他們離婚後，她可能又會被別人騙」「從我高中
      開始，我爸爸每月給我錢，叫我要拿二萬元給我母親買菜
      ，但是我母親難得煮一次，幾乎每天都在求神問卜，不管
      我們小孩的事。我爸主要是希望這個家好，怕我母親又被
      其他人騙」「平常我們家的生活費用都是我父親在負擔，
      學費都是我交給我父親去繳，零用錢也是我父親每月月初
      轉到我們的戶頭」等語（同前筆錄參照）。顯見被告對原
      告呵護備至，原告發生任何事故，明顯均由被告一肩扛起
      ，尚且每月給予生活費用，如有額外租金收入，亦由原告
      收取自行花用之，子女之生活費用亦由被告負擔，原告未
      曾給付。再者，證人乙○○證述：「曾經一陣子我母親都
      是打扮的很漂亮，晚上十點多出門，隔天才會回來」「我
      之前曾看過一個我母親的朋友到我家，我母親拿了很多的
      錢給他，她也曾經拿錢給我的小阿姨」等語（同前筆錄參
      照），由證人所述，原告於其家中非常自由，竟可未告知
      被告，即外宿過夜，另觀原告亦能任意借他人金錢，顯見
      原告於其家中，並無任何受暴、不自由之處。
四、按夫妻之一方受他方不堪同居之虐待者，他方得向法院請求
    離婚，民法第一千零五十二條第一項第三款定有明文。所謂
    不堪同居之虐待，係指予以身體上或精神上不可忍受之痛苦
    ，致不堪繼續共同生活者而言（最高法院二十三年上字第六
    七八號判例可資參照）。蓋婚姻係以夫妻之共同生活為目的
    ，夫妻應以誠摯相愛為基礎，相互尊重、忍讓與諒解，且應
    互相協力保持其共同生活之圓滿、安全及幸福，因而夫妻應
    互相尊重以增進情感之和諧，防止家庭暴力之發生，此為維
    繫婚姻所必要。故夫妻一方之行為，凡有礙於他方配偶之人
    格尊嚴與人身安全（含肉體與精神上之痛苦），致夫妻無法
    繼續共同生活者，均應認符合民法第一千零五十二條第一項
    第三款規定「受他方不堪同居之虐待」。本件兩造婚後，被
    告前未曾對原告施以暴力行為，固有強迫原告前往診治精神
    狀況，惟係經家庭全員共同心意，其間並經衛生所派員評估
    使為之，原告又未能舉證證明兩造間自八十年間起即過著有
    名無實之夫妻生活，是被告未曾對原告施以暴力行為甚明，
    原告主張受有不堪同居之虐待，為無理由，不應准許。
五、復按民法第一千零五十二條第二項規定：有前項以外之重大
    事由，難以維持婚姻者，夫妻之一方得請求離婚，但其事由
    應由夫妻之一方負責者，僅他方得請求離婚。立法意旨在符
    合現代多元化社會之需要，使裁判離婚之事由較富彈性，當
    婚姻破裂時，夫妻已無共同生活之實質時，即得請求離婚。
    又婚姻如有難以維持之重大事由，於夫妻雙方就該事由均需
    負責時，應比較雙方之有責程度，僅責任較輕之一方，得向
    責任較重之他方請求離婚，如雙方之有責程度相同，則雙方
    均得請求離婚，始符民法第一千零五十條第二項規定之立法
    本旨（最高法院九十五年度第五次民事庭會議決議參照）。
    本件原告主張被告遇事不順，即對原告暴力相加，並阻止小
    孩與原告親近，造成母子關係疏離等情，未能舉證以實其說
    。再者，被告亦無為取得不動產所有權人之名義，藉口原告
    罹患精神疾病，強送原告至賢德醫院、衛生署草屯療養院治
    療乙節，實因被告之行為異於常人，嗣固經聲請宣告禁治產
    未准，惟終因原告前揭異於常人行為所致，難認違反夫妻互
    敬、互諒、互信之情。此外，兩造並無原告所述自八十年間
    起即過著有名無實之生活，已如前述。任何人處於原告同一
    地位，難認婚姻已生破綻。再者，縱認婚姻已生破綻，衡以
    前情，顯應由原告負擔較大的責任，從而，揆諸上揭說明及
    法律規定，原告主張兩造間有難以維持婚姻之重大事由，為
    無理由，亦應駁回。
伍、訴訟費用負擔之依據：民事訴訟法第七十八條。
中    華    民    國    95    年    8     月    9     日
                  家事法庭    法  官  陳學德
以上為正本係照原本作成
如對本判決上訴須於判決送達後二十日內向本院提出上訴狀
中    華    民    國    95    年    8     月    9     日
                              書記官


司法院資訊處製作；財團法人民間司法改革基金會備份。
